臺灣高等法院民事判決　　　　　　　　 100年度重再字第21號
　　再　審原告　建林工業股份有限公司
　　法定代理人　林世文
　　再　審被告　國泰人壽保險股份有限公司
　　法定代理人　蔡宏圖
　　訴訟代理人　吳光陸律師
上列當事人間確認優先承買權不存在事件，再審原告對於中華民
國99年12月21日本院99年度重上字第155號確定判決提起再審，
本院判決如下：
    主  文
再審之訴駁回。
再審訴訟費用由再審原告負擔。
    事實及理由
一、再審原告起訴主張：新竹市○○段484地號土地（下稱系爭
    土地）及其上258、331建號建物即門牌號碼均為新竹市○○
    路2號（下稱系爭258、331號建物）原所有人即訴外人臺灣
    工礦股份有限公司（下稱臺灣工礦公司）另向臺灣新竹地方
    法院（下稱新竹地院）以99年度訴字第402號起訴請求再審
    原告給付租金，臺灣工礦公司、再審原告於該案言詞辯論時
    均承認系爭建物對系爭土地存有租賃關係，再審原告亦同意
    給付租金，然本院99年度重上字第155號確定判決（下稱原
    確定判決）就此得使用之証據漏未斟酌，而有民事訴訟法第
    496條第1項第13款之再審事由。原確定判決未在理由中說明
    何以上訴人不能依民法第426條之2第1項及土地法第104條第
    1項之規定主張優先承買權，而有判決不備理由之違法。原
    確定判決以89年5月5日施行之民法第425條之1第1項規定無
    溯及既往效力，有適用法規錯誤之違誤。又土地所有人與房
    屋所有人間經依民法第425條之1規定，推定成立租賃關係後
    ，即應直接適用同法第426條之2規定之租用基地建築房屋之
    優先承買權之適用，原確定判決認定本件無民法第425條之1
    、第426條之1及426條之2規定之適用，應認有違背法令。本
    院85年度上字第875號確定判決係認為價金中已含有使用該
    基地應付之代價，即得繼續使用承買之房屋基地，與原確定
    判決之既判力互不相容。原確定判決認定臺灣工礦公司與再
    審原告間成立基地使用借貸關係，一旦貸與人隨時請求返還
    借用物基地時，則再審原告如何繼續使用系爭基地？原確定
    判決違背倫理法則且判決理由互相矛盾。原確定判決係以最
    高法院83年度第11次民事庭會議決議之基礎即最高法院53年
    台抗字第570號判例為據，惟最高法院53年台抗字第570號判
    例已經最高法院於91年1月29日91年度第1次民刑庭會議決議
    不再援用，原確定判決自有不當適用法規之違誤等情。爰依
    民事訴訟法第496條第1項第1款、第13款規定，求為命：(一)
    新竹地院98年度重訴字第75號判決及原確定判決廢棄。(二)上
    廢棄部分，再審被告之訴駁回。
二、按民事訴訟法第496條第1項第13款規定：「當事人發現未經
    斟酌之證物或得使用該證物者，但以如經斟酌可受較有利益
    之裁判者為限，得以再審之訴對於確定終局判決聲明不服。
    」所謂當事人發見未經斟酌之證物，須當事人發現之證物，
    於前訴訟程序未經斟酌，且一經斟酌，即可受較有利之裁判
    者為相當，若該證物在前訴訟程序中已經斟酌，或縱經斟酌
    ，亦不能受較有利之裁判者，即不得據以提起再審之訴（最
    高法院79年台上字第2068號判決意旨參照）。經查：
  (一)再審原告主張：臺灣工礦公司另向新竹地院以99年度訴字第
    402號起訴請求再審原告給付租金，臺灣工礦公司、再審原
    告於該案言詞辯論時均承認系爭建物對系爭土地存有租賃關
    係，再審原告亦同意給付租金，然原確定判決就此得使用之
    証據漏未斟酌，有民事訴訟法第496條第1項第13款之再審事
    由云云，惟原確定判決事實及理由欄五(四)6.記載：「建林公
    司抗辯：臺灣工礦公司委任吳光陸律師（即被上訴人之訴訟
    代理人）為訴訟代理人，於99年7月8日向原法院對伊等起訴
    請求酌定及給付自94年7月8日起占用系爭土地之租金，足證
    臺灣工礦公司與伊等之間就系爭土地存在租賃關係云云，並
    提出起訴狀、通知書、準備書狀（本院卷第287至293頁）為
    證。惟查，臺灣工礦公司與上訴人間就系爭土地是否成立租
    賃關係，應以臺灣工礦公司與建林公司買賣系爭建物當時及
    嗣後之客觀事實定之，並非臺灣工礦公司片面主張即可成立
    。又查，揆之上開準備書狀內容，臺灣工礦公司係以上訴人
    於本事件原僅抗辯自89年5月5日民法第425條之1第1項施行
    時起，推定臺灣工礦公司與上訴人間就系爭土地存在租賃關
    係云云，嗣於99年6月7日在本院準備程序備位主張於89年5
    月5日之前即存在基地租賃關係，臺灣工礦公司得請求給付
    租金云云（見本院卷第185頁反面），而提起上開訴訟，並
    未主張在此之前，有其他客觀事證可資證明臺灣工礦公司與
    上訴人間係存在基地租賃關係，可見臺灣工礦公司係單純考
    量如待本件訴訟終結，法院以確定裁判認為該基地租賃關係
    存在時，始起訴請求上訴人給付地租，臺灣工礦公司將因一
    部請求權罹於消滅時效而受損，故雖尚無法確定租金債權是
    否存在，仍基於上訴人在本件訴訟之抗辯，先行提出上開訴
    訟保全之。何況臺灣工礦公司之主張，其效力不及於被上訴
    人，亦不得拘束被上訴人。故尚難以臺灣工礦公司之起訴行
    為，推論臺灣工礦公司與上訴人間就系爭土地成立基地租賃
    契約，建林公司所辯委無可取。」足見再審原告主張之證據
    於原確定判決訴訟中已經斟酌，惟為原確定判決所不採，自
    與民事訴訟法第496條第1項第13款規定所謂之「發現」即指
    已存在之證物，因當事人不知有此，致未經斟酌，現始知之
    者之要件不合，是原確定判決自無民事訴訟法第496條第1項
    第13款之再審事由。
  (二)況新竹地院99年度訴字第402號判決事實及理由欄五、(一)2、
    亦記載：「縱認兩造就系爭473、484地號土地有民法第425
    條之1之推定租賃關係存在之表示為事實上之自認。…原告
    （即臺灣工礦公司）於新竹地院98年度重訴字第75號、臺灣
    高等法院以99年度重上字第155號、最高法院100年度台上字
    第575號裁判確認被告建林公司、蘇金龍就系爭484地號土地
    之優先承買權不存在確定後，即以前開判決均認定本件原告
    與被告建林公司、蘇金龍間就系爭484地號土地之法律關係
    為使用借貸為由，認本件已無訴訟之必要，並撤回訴訟（參
    審理卷宗第77頁、第79頁），應認原告已有撤銷自認之行為
    。…，已足證其先前之自認與事實不符，依前引規定，應認
    原告撤銷自認為合法，本院並不受兩造先前就系爭473、484
    地號土地存有推定租賃關係之自認所拘束。」亦見臺灣工礦
    公司已撤銷與再審原告先前就系爭473、484地號土地存有推
    定租賃關係之自認行為，且經新竹地院99年度訴字第402號
    判決認定臺灣工礦公司撤銷自認為合法，是再審原告再執前
    詞主張，亦無足採。
三、按民事訴訟法第496條第1項第1款所謂適用法規顯有錯誤，
    係指原確定判決積極適用法規錯誤或消極的不適用法規，顯
    然影響裁判者，及原確定判決違背法規或現存判例解釋者為
    限，若在學說上諸說併存尚無法規判解可據者，不得指為用
    法錯誤。並不包括判決理由矛盾、理由不備、漏未斟酌證據
    及認定事實錯誤之情形在內（司法院大法官會議第177號解
    釋、最高法院57年度臺上字第1091號判例、63年台上字第88
    0號判例、最高法院92年度台上字第320號判決意旨參照）。
    又按事實審法院認定事實之職權，無適用法規顯有錯誤之可
    言（最高法院63年台再字第67號判例參照）。經查：
  (一)再審原告主張：原確定判決未在理由中說明何以上訴人不能
    依民法第426條之2第1項及土地法第104條第1項之規定主張
    優先承買權，有判決不備理由之違法；原確定判決以89年5
    月5日施行之民法第425條之1第1項規定無溯及既往效力，有
    適用法規錯誤之違誤；又土地所有人與房屋所有人間經依民
    法第425條之1規定，推定成立租賃關係後，即應直接適用同
    法第426條之2規定之租用基地建築房屋之優先承買權之適用
    ，原確定判決認定本件無民法第425條之1、第426條之1及42
    6條之2規定之適用，應認有違背法令云云，惟民事訴訟法第
    496條第1項第1款所謂適用法規顯有錯誤並不包括判決不備
    理由之情形。況原確定判決事實及理由欄內五(四)7記載：「
    按民法第246條之2第1項規定『租用基地建築房屋，出租人
    出賣基地時，承租人有依同樣條件優先承買之權。』，及土
    地法第104條第1項規定：『基地出賣時，地上權人、典權人
    或承租人有依同樣條件優先購買之權。』。本件建林公司係
    基於與臺灣工礦公司間之使用借貸法律關係，占有系爭土地
    ，蘇金龍亦未因受讓系爭258號建物所有權，而得繼受取得
    附圖所示甲部分之承租人地位，是被上訴人主張上訴人不得
    享有各該規定所示之基地承租人之優先承買權，堪予信實，
    上訴人所辯則無可憑採。」亦即原確定判決認再審原告與臺
    灣工礦公司間係成立基地使用借貸法律關係，而非基地租賃
    關係，自無民法第426條之2第1項及土地法第104條第1項規
    定之優先承買權之適用，原確定判決適用法規並無違誤。
  (二)再審原告主張：本院85年度上字第875號確定判決係認為價
    金中已含有使用該基地應付之代價，即得繼續使用承買之房
    屋基地，與原確定判決之既判力互不相容；原確定判決認定
    臺灣工礦公司與再審原告間成立基地使用借貸關係，有違背
    倫理法則且判決理由互相矛盾云云。惟原確定判決事實及理
    由欄五(四)3.4.記載：「…惟查，依建林公司提出之新竹磚廠
    買賣合約、杜賣證書、臺灣工礦公司新竹磚廠固定資產清冊
    、移交清冊（本院卷第189至199、258至273頁）所示，系爭
    土地未列入新竹磚廠之固定資產清冊，新竹磚廠買賣合約及
    杜賣證書之內容亦無隻字片語提及建林公司所支付之價金中
    包含使用系爭土地之對價，或建林公司應另行支付使用系爭
    土地之對價，且建林公司及臺灣工礦公司於46年4月1日作成
    之移交清冊未記載包括點交系爭土地在內，是依當時客觀情
    事，難認臺灣工礦公司與建林公司約定新竹磚廠固定資產之
    價金時，有將系爭土地使用對價計算在內之事實，建林公司
    空言抗辯該買賣契約所定價金，包含系爭土地之使用對價云
    云，委無可取。…4.上開新竹磚廠買賣合約第4條載明臺灣
    工礦公司及建林公司於46年4月1日以前派員按現狀移接，且
    上開移交清冊係於46年4月1日作成，堪認建林公司至遲於46
    年4月1日起占有系爭土地。臺灣工礦公司嗣後於51年4月14
    日移轉系爭建物所有權予建林公司，經建林公司於56年8月5
    日辦理分割登記，及將系爭258號建物出售予杜烽熙，於57
    年5月17日完成所有權移轉登記，杜烽熙再出售予蘇金龍，
    於76年10月29日完成所有權移轉登記，其間長達30年，並無
    證據顯示臺灣工礦公司曾以建林公司及其後手未給付地租為
    由提出異議，或曾請求建林公司及其後手給付地租，上訴人
    、杜烽熙亦從未給付租金予臺灣工礦公司。由上述客觀情狀
    觀之，足以認定臺灣工礦公司出賣系爭建物予建林公司，而
    默許建林公司於系爭建物得使用期限內使用系爭土地，且同
    意建林公司除支付系爭建物對價外，無須另行支付使用系爭
    土地之對價，…」足見原確定判決係依據再審原告提出之新
    竹磚廠買賣合約、杜賣證書、臺灣工礦公司新竹磚廠固定資
    產清冊、移交清冊及再審原告從未給付租金予臺灣工礦公司
    等客觀事實認定再審原告與臺灣工礦公司間係成立基地使用
    借貸法律關係，而非基地租賃關係，再審原告空言主張原確
    定判決認定臺灣工礦公司與再審原告間成立基地使用借貸關
    係，有違背倫理法則且判決理由互相矛盾云云，已無足採。
    況再審原告與臺灣工礦公司間究竟係成立基地使用借貸法律
    關係或基地租賃關係，為事實認定之問題，屬事實審法院認
    定事實之職權，自無適用法規顯有錯誤可言。
  (三)再審原告主張：原確定判決係以最高法院83年度第11次民事
    庭會議決議之基礎即最高法院53年台抗字第570號判例為據
    ，惟最高法院53年台抗字第570號判例已經最高法院於91年1
    月29日91年度第1次民刑庭會議決議不再援用，原確定判決
    自有不當適用法規之違誤云云，查最高法院於91年1月29日9
    1年度第1次民刑庭會議係決議最高法院53年台抗字第570號
    判例於土地法第104條處不再援用，並於民法第425條之1處
    增列，自難認原確定判決有適用法規顯有錯誤。
四、綜上所述，原確定判決並無再審原告主張之適用法規顯有錯
    誤或當事人發現未經斟酌之證物且經斟酌可受較有利益之裁
    判，再審原告指摘原確定判決具有民事訴訟法第496條第1項
    第1款及第13款條之再審事由，並非可採，再審原告據以提
    起再審之訴，為顯無再審理由，應不經言詞辯論，予以駁回
    。
五、據上論結，本件再審之訴，為顯無理由，爰判決如主文。
中    華    民    國   100    年    9     月    9     日
                    民事第十三庭
                        審判長法  官  蕭艿菁
                              法  官  林麗玲
                              法  官  賴劍毅
正本係照原本作成。
如不服本判決，應於收受送達後20日內向本院提出上訴書狀，其
未表明上訴理由者，應於提出上訴後20日內向本院補提理由書狀
（均須按他造當事人之人數附繕本）上訴時應提出委任律師或具
有律師資格之人之委任狀；委任有律師資格者，另應附具律師資
格證書及釋明委任人與受任人有民事訴訟法第466條之1第1項但
書或第2項（詳附註）所定關係之釋明文書影本。如委任律師提
起上訴者，應一併繳納上訴審裁判費。
中    華    民    國   100    年    9     月    13    日
                              書記官  黃千鶴
附註：
民事訴訟法第466條之1（第1項、第2項）：
對於第二審判決上訴，上訴人應委任律師為訴訟代理人。但上訴
人或其他法定代理人具有律師資格者，不在此限。
上訴人之配偶、三親等內之血親、二親等內之姻親，或上訴人為
法人、中央或地方機關時，其所屬專任人員具有律師資格並經法
院認為適當者，亦得為第三審訴訟代理人。